臺灣臺中地方法院交通事件裁定　　　 100年度交聲字第1190號
原處分機關　交通部公路總局臺中區監理所
異　議　人
即受處分人　林泓賓
上列受處分人因違反道路交通管理處罰條例案件，對於交通部公
路總局臺中區監理所民國100年3月10日所為之裁決（中監違字第
裁60-Z00000000號裁決書），聲明異議，本院裁定如下：
    主   文
原處分關於「二、上開汽車牌照逾期不繳送者：（一）自100年
4月10日起吊扣駕駛執照24個月，並限於100年4月24日前繳送。
(二）100年4月24日前未繳送駕駛執照者，自100年4月25日起吊
銷駕駛執照，並逕行註銷汽車牌照。（三）駕駛執照經吊(註)銷
後，自100年4月25日起1年內不得重新考領駕駛執照。」部分撤
銷。
其餘異議部分駁回。
    理   由
一、聲明異議人即受處分人林泓賓（下稱受處分人）聲明異議意
    旨略以：伊於民國九十九年十一月至監理所繳納此筆罰鍰（
    誤載為罰金），當時有口頭說明駕照遺失，窗口承辦人員未
    告知需立即補辦扣照，今日收到裁決書，深感不服，爰聲明
    異議。又本件聲明異議狀所聲明異議之範圍，除原裁決有關
    罰鍰新臺幣(下同)一萬九千五百元及參加道路安全講習部分
    外，其餘部分均在異議範圍之列等語。
二、原處分機關即交通部公路總局臺中區監理所（下稱原處分機
    關）係以：受處分人駕駛車牌號碼五二五二－ＷＢ號自小客
    車，於民國九十九年十月二十四日二十一時二十三分許，在
    國道四號西向七．八公里處，因「酒後駕車，經酒測○．三
    九毫克，法定值○．二五毫克，超過○．一四毫克」違規，
    經內政部警政署國道公路警察局第三警察隊員警依違反道路
    交通管理處罰條例第三十五條第一項第一款當場舉發。本案
    違規人遲未至本所執行吊扣事宜，原處分機關遂於一百年三
    月十日以中監違字第裁六○－Ｚ00000000號裁決書
    裁處其罰鍰一萬九千五百元（查本案罰鍰已繳納），吊扣駕
    駛執照十二個月，並施以道安講習，逾期依裁決書處罰主文
    裁處等語。
三、按受處分人不服道路交通管理處罰條例第八條主管機關所為
    之處罰，得於接到裁決書之翌日起二十日內，向管轄地方法
    院聲明異議，道路交通管理處罰條例第八十七條第一項定有
    明文。次按依道路交通管理處罰條例第八十七規定，向管轄
    法院聲明異議之期間，自裁決送達之翌日起算，並得依法扣
    除在途期間及聲請回復原狀；另道路交通事件處理辦法第十
    一條規定交通案件聲明異議之在途期間，如當事人非居住於
    處罰機關所在地之鄉、鎮、市，但居住於受理聲明異議案件
    之法院之管轄區域者依本標準第二條第一款中之「地方法院
    在途期間」欄所載日數，扣除在途期間，道路交通案件處理
    辦法第十一條、及法院訴訟當事人在途期間標準第四條第一
    款第二目，亦有明定。又處理違反道路交通管理事件，有關
    文書送達之程序，準用行政程序法送達之規定，違反道路交
    通管理事件統一裁罰標準及處理細則第五條亦定有明文。而
    行政程序法中對於文書送達，於應受送達人之住居所、事務
    所或營業所為之。但在行政機關辦公處所或他處會晤應受送
    達人時，得於會晤處所為之；於應送達處所不獲會晤應受送
    達人時，得將文書付與有辨別事理能力之同居人、受僱人或
    應送達處所之接收郵件人員。行政程序法第七十二條第一項
    、第七十三條第一項分別定有明文。查本件裁決書裁處時受
    處分人住處地址為：臺中市○○區○○路三七二號，有聲明
    異議狀及受處分人全戶戶籍資料查詢結果各一份在卷可按。
    又本件裁決書經原處分機關按受處分人之當時上開戶籍地址
    即以郵政方式掛號送達後，於一百年三月十一日送達該址，
    並由受處分人之同居人即受處分人阿姨張秀春簽名並註明「
    姨」代為收受，有交通部公路總局臺中區監理所裁決書、送
    達證書、受處分人全戶戶籍資料（完整姓名）資料查詢結果
    各一紙在卷可考；揆諸前開規定，該裁決書已於一百年三月
    十一日發生合法送達之效力。故受處分人聲明異議之期間應
    自合法送達之翌日即一百年三月十二日起算二十日，又受處
    分人住所位於臺中市烏日區，與原處分機關所在之臺中市大
    肚區（現改制前址設臺中縣大肚鄉）非在同一鄉、鎮、市，
    但其係居住於本院之管轄區域內，依法院訴訟當事人在途期
    間標準第四條第一款第二目、第二條第一款之規定，應扣除
    在途期間為三日(臺灣高等法院臺中分院一○○年度交抗字
    第四四三號裁定意旨參照)，是其聲明異議期間之末日為一
    百年四月三日，然該日為週日例假日，又次日適逢清明連假
    ，故應順延至次一上班日即同年月六日（星期三）期滿，則
    受處分人於一百年四月六日具狀聲明異議，有聲明異議狀及
    交通部公路總局臺中區監理所總收文章附卷可憑，即未逾上
    開聲明異議法定期間，是原處分機關認受處分人已逾聲明異
    議法定二十日期限云云，尚有未洽，合先敘明。
四、次按汽車駕駛人，駕駛汽車經測試檢定有酒精濃度超過規定
    標準者，處一萬五千元以上六萬元以下罰鍰，並當場移置保
    管該汽車及吊扣其駕駛執照一年；因而肇事致人受傷者，並
    吊扣其駕駛執照二年；又按汽車駕駛人有飲酒後其吐氣所含
    酒精成份超過每公升○．二五毫克以上者，不得駕車，道路
    交通管理處罰條例第三十五條第一項第一款及道路交通安全
    規則第一百十四條第二款分別定有明文。又按汽車駕駛人有
    第三十五條第一項規定之情形，應接受道路交通安全講習，
    同條例第二十四條第一項第二款亦有明定。
五、經查：
(一)受處分人於上開時間、地點，酒後駕駛自小客車且其吐氣所
    含酒精成份經酒測結果達每公升○．三九毫克之違規事實，
    為受處分人所是認，並有舉發違反道路交通管理事件通知單
    影本、酒測單影本各一紙在卷可憑。是受處分人於上開時、
    地，確有酒後駕駛自用小客車之違規行為，應堪認定。原處
    分機關依道路交通管理處罰條例第三十五條第一項第一款、
    第二十四條第一項第二款規定及違反道路交通管理事件統一
    裁罰基準表，裁處受處分人吊扣駕駛執照（小型車普通駕駛
    執照）十二個月，經核並無違誤。
(二)本件受處分人就吊扣駕駛執照部分稱：伊至監理所繳納罰鍰
    時，承辦人員未告知遺失駕照需立即補辦扣照等語，惟此部
    分究屬其與原處分機關間，就何時補辦駕駛執照，以及本件
    吊扣駕駛執照部分應如何執行之問題，與受處分人上開違規
    行為之認定無涉，亦非本院於本件審查交通事件裁決處分本
    身是否違法失當所得審究，縱原處分機關承辦人員未予告知
    補辦扣照，亦不影響原處分機關合法裁決之效力，是原處分
    機關之處分既依法裁決，核無違法、不當，受處分人對監理
    機關就處分之應執行過程是否失當為異議，自無理由，應予
    駁回。至原處分裁處罰鍰及施以道路交通安全講習部分，於
    法並無違背，且此部分確未在本件聲明異議範圍之內，業據
    受處分人到庭陳明在卷，是此部分之處分自非屬本院應予審
    究之範圍，併此敘明。
(三)按道路交通管理處罰條例第六五條第一項規定「汽車所有人
    、駕駛人違反本條例，經主管機關裁決後逾二○日未向管轄
    地方法院聲明異議，或其聲明異議經法院裁定確定，而不依
    裁決或裁定繳納罰鍰或不繳送汽車牌照、駕駛執照者，依下
    列規定處理之：一、經處分吊銷汽車牌照或駕駛執照者，由
    公路主管機關逕行註銷。二、經處分吊扣汽車牌照或駕駛執
    照者，按其吊扣期間加倍處分；仍不依限期繳送汽車牌照或
    駕駛執照者，吊銷其汽車牌照或駕駛執照。三、罰鍰不繳納
    者，依法移送強制執行。」；次按「為使行政行為遵循公正
    、公開與民主之程序，確保依法行政之原則，以保障人民權
    益，提高行政效能，增進人民對行政之信賴，特制定本法。
    」、「本法所稱行政程序，係指行政機關作成行政處分、締
    結行政契約、訂定法規命令與行政規則、確定行政計畫、實
    施行政指導及處理陳情等行為之程序。」，行政程序法第1
    條及第2條分別定有明文。是行政機關之行政行為，若無特
    別的排除行政程序法適用之明文規定，自應受行政程序法之
    規範，俾確保依法行政之原則，以保障人民權益，提高行政
    效能，增進人民對行政之信賴。又行政機關行使公權力，就
    特定具體之公法事件所為對外發生法律上效果之單方行政行
    為，皆屬行政處分，不因其用語、形式以及是否有後續行為
    或記載不得聲明不服之文字而有異（司法院大法官會議釋字
    第四二三號解釋意旨參照）。交通部公路總局依據該局之組
    織條例第八條規定制定交通部公路總局各區監理所組織通則
    ，規範各區監理所組織，因此各區○○○○○道路交通管理
    處罰條例第九二條第三項規定，所訂定之違反道路交通管理
    事件統一裁罰基準及處理細則，對於違反交通規則之裁決，
    自屬行政處分，亦應受行政程序法之規範。再按行政行為應
    受法律及一般法律原則之拘束；行政行為之內容應明確；行
    政行為，非有正當理由，不得為差別待遇；行政行為，應依
    下列原則為之︰一、採取之方法應有助於目的之達成。二、
    有多種同樣能達成目的之方法時，應選擇對人民權益損害最
    少者。三、採取之方法所造成之損害不得與欲達成目的之利
    益顯失均衡；無效之行政處分自始不生效力；行政處分不能
    由書面處分中得知處分機關者、應以證書方式作成而未給予
    證書者、內容對任何人均屬不能實現者、所要求或許可之行
    為構成犯罪者、內容違背公共秩序、善良風俗者、未經授權
    而違背法規有關專屬管轄之規定或缺乏事務權限者、其他具
    有重大明顯之瑕疵者，均無效，行政程序法第四條、第五條
    、第六條、第七條、第一一○條第四項、第一一一條，分別
    定有明文。又由行政程序法第九六條第一項第六款規定可知
    ，行政處分以書面為之者，其中應記載事項之一即包含「表
    明其為行政處分之意旨及不服行政處分之救濟方法、期間及
    其受理機關」在內。另依道路交通管理事件統一裁罰基準及
    處理細則第四五條規定：「違反道路交通管理事件，於行為
    人到案聽候裁決者，處罰機關經裁決後，應宣示裁決內容，
    並將聲明異議期間及提出書狀之機關，於宣示時一併告知，
    且記載於裁決書。違反道路交通管理事件，行為人不依規定
    自動繳納罰鍰，或不依通知限期到案，處罰機關逕行裁決者
    ，得不宣示。但應依前項規定於裁決書載明應記載事項，並
    送達受處分人」。此規定即與上開行政程序法第九六條第一
    項第六款規定之意旨相符，且其中亦強調「應依前項規定於
    裁決書載明應記載事項，並送達受處分人」。申言之，行政
    程序法中所重視之教示制度，於違反交通規則之裁決，非但
    亦須為同一之適用，尚且須要特別注意遵守，除確保依法行
    政之原則外，同時俾便人民於不服時能依其教示適時提出救
    濟，以保障人民權益。再按違反道路交通管理事件統一裁罰
    基準及處理細則第四三條規定：「違反道路交通管理事件之
    裁決，應參酌舉發違規事實、違反情節、稽查人員處理意見
    及受處分人陳述，依基準表裁處，不得枉縱或偏頗。違反道
    路交通管理事件裁決書處罰主文欄，應依基準表記明處罰種
    類，並依下列規定填註：一、罰鍰金額應以中文大寫記載。
    二、沒入處分應記明沒入物名稱、及可資辨識該沒入物之資
    料（型號、規格、尺寸等）。三、吊扣汽車牌照、駕駛執照
    或執業登記證處分，應記明應受吊扣之汽車牌照、駕駛執照
    或執業登記證名稱、號碼及吊扣期間。四、吊銷、註銷或扣
    繳汽車牌照、駕駛執照或廢止執業登記等處分，應記明各該
    處分種類及標的名稱、號碼。前項裁決書內容有增、刪、塗
    改之部分應加蓋處罰機關校正章戳。」；而同細則第四五條
    規定：「違反道路交通管理事件，於行為人到案聽候裁決者
    ，處罰機關經裁決後，應宣示裁決內容，並將聲明異議期間
    及提出書狀之機關，於宣示時一併告知，且記載於裁決書。
    違反道路交通管理事件，行為人不依規定自動繳納罰鍰，或
    不依通知限期到案，處罰機關逕行裁決者，得不宣示。但應
    依前項規定於裁決書載明應記載事項，並送達受處分人。」
    ；又同細則第46條規定：「裁決書於當場宣示後交付受處分
    人，並於送達簿上簽名或蓋章；拒絕簽收者，記明其事由，
    視同已交付。逾期不到案逕行裁決者，裁決書應於裁決後3
    日內派員送達或掛號郵寄受處分人。派員送達者，並取具送
    達證附卷。」，其中要求監理所將處罰主文記載明確，目的
    在於符合行政法之一般原理原則的明確原則；而受處分人到
    期聽候裁決之後，監理所才有宣示裁決內容；如果受處分人
    未依通知到案或繳納罰款，監理所方有逕行裁決之權力，並
    將裁決書合法送達受處分人，受處分人如不服，再依限提出
    聲明異議，一步一步依序而行，才能符合違反交通管理事件
    處罰所規定之正當法律程序原則。惟查，原處分機關限受處
    分人於一百年四月九日前繳送汽車駕駛執照，並於處罰主文
    第二項載明逾期不繳送者，（一）自一百年四月十日起吊扣
    駕駛執照二四個月，並限於一百年四月二四日前繳送。(二
    ）一百年四月二四日前未繳送駕駛執照者，自一百年四月二
    五日起吊銷駕駛執照，並逕行註銷汽車牌照。（三）駕駛執
    照經吊(註)銷後，自一百年四月二五日起一年內不得重新考
    領駕駛執照部分，將受處分人上開違反道路交通管理處罰條
    例違規之裁決確定前之吊扣駕駛執照十二個月，與裁決確定
    後之吊扣期間加倍處分、註銷、禁考等處罰一併告知，惟其
    裁決之合法送達僅一次，卻對受處分人產生數個行政處分，
    無異讓受處分人喪失前開法律所規定救濟之權利，不但違反
    前開行政程序法第九六條第一項第六款、第一一○條及違反
    道路交通管理事件統一裁罰基準及處理細則第四五條但書之
    規定，而且與母法（道路交通管理處罰條例）授權之目的未
    盡相符，亦與法律保留原則有違。況原處分機關於裁罰確定
    前，亦均無法審酌上開違規舉發單、裁決書是否合法送達，
    或其他違反法律規定及讓受處分人喪失證據保全之機會，此
    均係原處分機關將裁決確定前之罰鍰與裁決確定後之吊扣期
    間加倍處分、註銷駕駛執照等處罰之裁決，同時記載於裁決
    書處罰主文欄內之缺失，顯見一次性裁罰原則，有違背一般
    法律之原理原則，妨礙當事人行使憲法保障上之訴訟權利。
    因之，原處分機關所為一次性裁決書之合法送達，應僅對受
    處分人產生吊扣汽車駕駛執照十二個月之行政處分效力，其
    餘均屬自始、當然、確定無效之行政處分（臺灣高等法院臺
    中分院九七年度交抗字第一五七號裁定、一百年度交抗字第
    一八二號、二九三號、三四一號、臺灣高等法院九七年度一
    七三九號裁定均亦採相同見解），原處分機關此部分裁決既
    形式上存在，復非適法，且經受處分人聲明異議，即應由本
    院就此部分予以撤銷，爰就此部分裁定如主文第一項所示。
    至原處分機關裁處受處分人吊扣駕駛執照（小型車普通駕駛
    執照）十二個月部分，經核並無違誤，業如前述，受處分人
    此部分聲明異議部分核為無理由，應予駁回，爰裁定如主文
    第二項所示。
六、據上論結，應依道路交通管理處罰條例第八十七條第二項、
    道路交通事件處理辦法第十八條、第十九條前段，裁定如主
    文。
中    華    民    國   100    年    7     月    12    日
                            交通法庭  法  官  江奇峰
以上正本證明與原本無異。
如不服本裁定應於送達後5日內向本院提出抗告狀。
                                      書記官  林素珍
中    華    民    國   100    年    7     月    12    日